【裁判字號】    97,再易,105
【裁判日期】    970930
【裁判案由】    返還不當得利
【裁判全文】
臺灣高等法院民事判決                 97年度再易字第105號
再審原告    乙○○
再審被告    甲○○○(即郭金.
上列當事人間返還不當得利事件，再審原告對於中華民國97年 8
月5日本院96年度重上字第264號判決，提起再審之訴，本院判決
如下：
    主  文
再審之訴駁回。
再審訴訟費用由再審原告負擔。
    事實及理由
一、按再審之訴顯無再審理由者，得不經言詞辯論，以判決駁回
    之，民事訴訟法第502條第2項定有明文。
二、再審原告起訴主張：原確定判決認定事實與真實有誤，台北
    市北投戶政事務所行政人員沒查閱到全家族的戶籍資料，直
    至台灣士林地方法院94年度訴字第 697號第三人異議之訴時
    ，向戶政事務所申請戶籍資料，於94年7月5日領到戶籍謄本
    ，依日據時期以戶口名簿登記戶主相續土地，依當時法例與
    習慣法，再審被告應與其他繼承人共同繼承財產。從戶口名
    簿記載郭金是選定戶主相續，如果繼承養父郭欽能的私產
    ，僅有法定繼承人而無指定或選定繼承人，再審原告之亡夫
    郭進士為系爭土地之繼承人之一，因認本院96年度重上字第
    264號原確定判決（以下簡稱原確定判決）應予廢棄（本院
    按：再審原告之再審聲明雖求為廢棄本院前開裁定，但本院
    前述案號係以判決駁回上訴及擴張聲明，所謂「裁定廢棄」
    應係再審原告之誤寫）。
三、本件不經言詞辯論，故無再審被告之聲明及陳述。
四、本院確定判決係於97年8月5日宣判，再審原告於97年9月3日
    提出本件再審之訴，顯未逾30日之不變期間，合先敘明。再
    審原告雖未表明有何條款之再審事由，但依據再審書狀陳述
    之事實，應係主張確定判決有民事訴訟法第496條第1項第 1
    款及第13款之再審事由，而提起本件再審之訴。查：
    (一)關於再審原告主張原確定判決有民事訴訟法第496條第1項
      第1 款適用法規顯有錯誤部分之再審事由，再審原告並未
      敘明原確定判決究係積極適用法律或消極不適用法律顯有
      錯誤，再審原告僅泛稱原確定判決之認定與日據時期之法
      例及習慣法相悖，但再審原告並未舉證以實其說，其泛稱
      「被上訴人於日據時期以戶口名簿登記戶主相續土地，依
      當時法例與習慣法，應與其他繼承人共同繼承財產。從戶
      口名簿記載郭金是選定戶主相續，如果繼承養父郭欽能
      的私產，僅有法定繼承人而無指定或選定繼承人」云云，
      不能認原確定判決有適用法律顯有錯誤之再審事由。何況
      原確定判決已於事實及理由欄詳載為何再審原告之主張係
      不可採（原確定判決第4 -7頁），並敘明再審原告之被繼
      承人郭進士之被繼承人郭金定已喪失對系爭土地之繼承權
      ，再審原告無從主張對系爭土地有所有權。則再審原告空
      言主張原確定判決有適用法規顯有錯誤之再審事由，自無
      可取。
    (二)關於再審原告主張原確定判決有民事訴訟法第496條第1項
      第13款之再審事由。按，當事人發現未經斟酌之證物或得
      使用該證物者，參照最高法院29年上字第1005號判例意旨
      「民事訴訟法第492條第1項第11款所謂當事人發見未經斟
      酌之證物，係指前訴訟程序事實審之言詞辦論結結前已存
      在之證物，因當事人不知有此，致未經斟酌，現始知之者
      而言。」，再審原告所提出之證物必須係事實審言詞辯論
      終結前已存在，當事人不知或知道卻不能使用，且該證物
      必須就形式上觀察，足認如經斟酌，再審原告有可受利益
      之裁判者方屬之。本件依再審原告之陳述，其於94年7月5
      日已領得戶籍謄本，該戶籍謄本於原確定判決言詞辯論終
      結前已存在，再審原告未表明何以不知其存在或不能使用
      之情事，則再審原告主張有民事訴訟法第496條第1項第13
      款之再審事由，難認有據。
    (三)綜上，本件再審原告之訴，並無理由，應予駁回。
五、據上論結，本件再審之訴顯無再審理由，依民事訴訟法第
    502條第2項、第78條，判決如主文。
中    華    民    國    97    年     9    月    30    日
                    民事第二庭
                        審判長法  官  吳謙仁
                              法  官  李瓊蔭
                              法  官  蘇瑞華
正本係照原本作成。
不得上訴。
中    華    民    國    97    年    10    月    1     日
                              書記官  賴以真


司法院資訊處製作；財團法人民間司法改革基金會備份。
